【裁判字號】    95,上訴,2121
【裁判日期】    951130
【裁判案由】    殺人未遂
【裁判全文】
臺灣高等法院臺中分院刑事判決        95年度上訴字第2121號
上  訴  人
即  被  告  乙○○
選任辯護人  高志明律師
上列上訴人因殺人未遂案件，不服臺灣臺中地方法院95年度訴字
第1306號中華民國95年7月26日第一審判決（起訴案號：臺灣臺
中地方法院檢察署95年度偵字第7613、8124號），提起上訴，本
院判決如下：
    主  文
原判決撤銷。
乙○○殺人未遂，處有期徒刑柒年。扣案之西瓜刀壹支沒收。
    事  實
一、乙○○與甲○○2人為夫妻，乙○○因自覺其妻甲○○自民
    國（下同）94年6月間起外出工作後，與其感情漸行疏遠，
    屢於雙方口角後要求離婚，而對甲○○心生不滿，於95年4
    月4日晚間21時許，在臺中縣大甲鎮○○路某商店，購買西
    瓜刀1支置於家中客廳，同日晚間近22時許甲○○回家後，
    乙○○因懷疑甲○○可能有外遇，甚為氣憤，即在1樓客廳
    質問其去向及為何晚歸，雙方一言不合，乙○○竟頓萌殺人
    犯意，持甫購回之西瓜刀往甲○○之頭部、頸部、臉部、胸
    部、背部、手部等處猛砍，此時在2樓樓上看電視之3女曾○
    ○（80年12月17日生，姓名年籍詳卷，以下稱曾女）聽到甲
    ○○之尖叫聲即下樓查看，見乙○○正持西瓜刀砍殺甲○○
    ，旋上前拉住乙○○勸阻其繼續行兇，甲○○趁隙逃往2樓
    ，惟乙○○仍不罷手，曾女因心中害怕即放手，乙○○則循
    跡登上2樓再至1樓繼續追殺甲○○，共在甲○○之頭部、頸
    部、臉部、胸部、背部、手部砍殺至少13刀，甲○○因之受
    頭皮撕裂傷、左臉撕裂傷、深頸部撕裂傷、右胸撕裂傷合併
    血胸、背部撕裂傷、雙手掌半截肢、出血性休克等傷害。曾
    女見狀迅速外出向住在日南路2之38號之鄰居蔣素貞求援，
    並告知其爸爸正持刀殺其媽媽，蔣素貞旋於同日22時04分44
    秒許，撥打110向警方報案陳稱日南路2之35號發生家暴事件
    等語，而曾女於向蔣素貞求援後，回家見到媽媽甲○○滿身
    是血靠在客廳大門內側，隨即開門幫助甲○○逃離家門，此
    時因鄰居多人在外聚集查看，乙○○始罷手，甲○○經送醫
    急救始倖免於難。嗣警員洪旗榮接獲蔣素貞報案到場時，尚
    未發覺乙○○上揭砍殺甲○○一事前，乙○○即主動向警員
    洪旗榮表明其砍殺甲○○而自首接受裁判，並經警在現場查
    扣上開西瓜刀1支及乙○○行兇時穿著之已沾有血跡之衣、
    褲各1件。
二、案經臺中縣警察局大甲分局報請及甲○○訴請臺灣臺中地方
    法院檢察署檢察官偵查起訴。
    理  由
一、訊據上訴人即被告乙○○（下稱被告）坦承上開持刀砍殺被
    害人甲○○之事實不諱。經查：
  (一)上開被告持西瓜刀砍殺被害人甲○○致其受有上開傷害，經
    急救送醫始倖免於難之事實，業據證人即之女兒曾女、兒子
    曾有進、報案人蔣素貞、到場處理員警洪旗榮、鄰居吳朝川
    等人於原審審理時到庭證述綦詳，復有光田綜合醫院95年6
    月6日函及檢附之急診病歷、診斷證明書各1份、急診手術照
    片10張（見原審卷宗第17之1至之11頁）、中國醫藥大學附
    設醫院診斷證明書1份（見原審卷宗第150頁）、現場照片8
    張（見警詢卷宗第19、20頁）及內政部警政署刑事警察局鑑
    驗書1份（見原審卷宗第157頁）等在卷可稽；且有被告所有
    供行兇用之西瓜刀1支、及被告行兇時穿著之已沾有血跡之
    衣、褲各1件扣案可資佐證，足見被告之自白與事實相符，
    堪予採信。
  (二)按刑法上殺人罪與傷害罪之區別，固以視加害人係傷害或殺
    人之犯意為斷，加害人使用之兇器及被害人所受之傷害程度
    ，固不能據為認定有無殺意之唯一標準，但加害人使用之兇
    器、下手情形如何及被害人所受之傷勢，於審究犯意方面，
    仍不失為重要參考資料（最高法院20年非字第104號判例、
    44年台上字第373號判例參照）。本件被告持以行兇用之西
    瓜刀1支，刀刃長約30公分、寬約5公分，此有卷附之西瓜刀
    照片1張可稽（見警詢卷宗第17頁），且該刀刃因係新購未
    用，自屬銳利，用以砍人身體足以致死，當為被告所認識；
    且人體之頸部為大動脈、氣管、主神經叢等重要器官及組織
    所在，胸部及背部有心臟、肺臟等重要器官，如遭利刃切割
    ，有立即之生命危險，且砍殺之部位若深及動脈，造成流血
    過多，有導致休克及致死之立即危險，此為一般人所得認識
    ，被告行為時已年滿50歲，為一社會經驗豐富之成年人，當
    有此常識，實難諉為不知，卻持新購銳利之西瓜刀，往甲○
    ○之臉部、頸部、胸部、背部、手部揮砍，經核對卷附之被
    害人甲○○在光田綜合醫院急診室接受急救時所攝照片顯示
    ，被害人身體臉部、頸部、胸部、背部、手部有13處傷口，
    且傷口均可見骨，足認被告至少揮砍被害人13刀，且用力甚
    重；再被害人經送往大甲鎮光田醫院急救後再於隔日轉往中
    國醫藥大學附設醫院加護病房治療，於同月10日始轉普通病
    房，期間經中國醫藥大學附設醫院檢查結果，被害人受有
    右側血胸、左手遠端橈骨骨折、雙側上肢多處肌肉及肌
    腱斷裂、左側尺神經及尺動脈斷裂、身體臉部長約11公
    分，背部及肩膀深及肌肉長約103公分，左手深及骨頭長約
    27公分，右手深及肌肉長約14公分，前胸及頸部長約19公分
    等處切割傷（見原審卷宗第150頁之診斷證明書）；此外被
    告持刀揮砍被害人時，曾經曾女拉住勸阻，仍不罷手，循跡
    登上2樓再至1樓繼續追砍甲○○，造成被害人血流不止，從
    自宅1樓客廳至2樓房門外、2樓走道、2樓樓梯、1樓客廳大
    門均留有被害人血跡，（見警詢卷宗第19、20頁之現場照片
    8張），並經證人曾有進在原審審理中證述無訛（見原審卷
    宗第60頁）；而被告持刀揮砍被害人時亦造成自己左手指韌
    帶斷掉及身體多處擦傷，業經被告於警詢中自承明確（見警
    詢卷宗第5頁），並有光田醫院大甲分院95年6月9日（95）
    光醫事字第95甲00296號函及檢附之急診病歷資料1份在卷可
    參（見原審卷宗第42至47頁），足見被告持刀揮砍被害人時
    ，用力至猛、殺意至堅，其有殺人之犯意甚明。
  (三)被告於砍殺被害人時亦造成自己之左手指韌帶斷掉及身體多
    處擦傷，經警到場後，亦將其送往光田醫院大甲分院急診，
    急診時醫護人員曾對被告進行護理檢傷分類及抽血為酒精濃
    度測試，當時經檢查被告之神智狀況為：Acute ill looking.
    GCS-E4M6V5（即有急症外觀、意識分數上為眼睛可自行張開
    、手腳活動正常、可依指示舉起或拿東西、可正常與人對答
    ）；又其當時之血液酒精濃度為0.037g%，（依亨利定率換
    算呼氣酒精濃度約為0.185mg/l），此有該醫院95年6月9日
    （95）光醫事字第95甲00296號函及檢附之急診病歷資料1份
    及原審95年6月15日、28日之電話紀錄表2份在卷可參（見原
    審卷宗第42至47之2頁），足見被告行為時並無意識不清之
    情事。
  (四)證人曾女於原審審理時證稱：「我爸回來後，大概在快晚上
    10 點時，我媽開1台自小客車回家，我媽回來時，我沒有下
    樓，當時我在樓上，我媽回家後，約隔1至2分鐘，我就聽到
    我媽的尖叫聲，我就馬上下樓，下樓後，我看到我爸正在拿
    西瓜刀砍我媽，當時我爸背對著我，拿西瓜刀砍我媽，我不
    知道他砍我媽哪裡，我看到後，先拉住我爸爸，我爸爸就轉
    頭看我，我很害怕，就放手，我媽就跑到樓上去，我爸爸就
    追上去，我就去找隔壁鄰居蔣素貞，我在蔣素貞她家門外，
    向蔣素貞說我爸在砍我媽，趕快來救我媽，講完以後回家我
    看到我媽靠在一樓門內旁邊，我就趕快去幫忙開門，我媽就
    趕快跑出去，．．．當時鄰居已經很多人出來了，有幾個鄰
    居跟我爸說不要砍了，我爸就站在那裡，沒有繼續砍，其中
    1個鄰居就將我爸爸的西瓜刀拿下來」等語（見原審卷宗第
    61頁）。又證人蔣素貞於原審審理時證稱：「我要開門出外
    查看時，鄰居有人向我說需要救護車，我就又進門打電話叫
    救護車，打完電話後，我才出來查看，我出來後，就發現甲
    ○○半坐在車子旁邊，身上有血，也有看到被告站在他家門
    前，我看到時，被告已經沒有拿刀」等語；證人吳朝川於原
    審審理時證稱：「當時我看完電視要去睡覺時，聽到外面的
    吵鬧聲，我出外查看，就看到被告拿1支西瓜刀站在他家門
    口，被告拿得鬆鬆的，我就上前把西瓜刀拿下來，我說『刀
    子給我』，是我去跟被告拿的」等語。由上開證人陳述可知
    ，本件被告砍殺被害人時，先經證人曾女勸阻無效，被告繼
    續上樓追殺被害人，迨曾女向鄰居蔣素貞求救報警後，回家
    看到被害人靠在客廳大門上，始迅速開門讓被害人逃離家門
    ，此時被告仍持刀追出大門，因鄰居已報警且有其他鄰居聽
    到吵鬧聲紛紛出來查看，被告始未再繼續砍殺，並由證人吳
    朝川上前將其西瓜刀取走，是本件被告顯係因外在之障礙始
    停止犯行。
  (五)本件兇案發生時，經曾女向鄰人蔣素貞求援後，由蔣素貞報
    警，此據證人曾女證述明確（詳見上述），又證人蔣素貞於
    原審審理時證稱：「95年4月4日晚上10點5分左右，曾女在
    他們家的圍牆內向我呼叫求援，她說『阿姨，我爸爸媽媽在
    吵架』，我出去後，她就又跟我講說『我爸爸拿刀在殺我媽
    媽』。我就趕快進屋打110報警，我說『隔壁夫妻在吵架，
    他們女兒說他爸爸拿刀在殺媽媽，需要警察過來』。警察只
    問是住址幾號，沒有問名字，我就說是日南路2之37號，我
    有說住址，但當時我是說夫妻吵架，還是有說爸爸拿刀殺媽
    媽，我就不確定了」等語（見原審卷宗第132頁），則證人
    蔣素貞報案時，警方是否已知悉該址發生「爸爸拿刀在殺媽
    媽」一事，而使有偵查犯罪權之機關或人員發覺被告上揭殺
    人未遂犯行，自應詳加究明如下：
    (1)查日南派出所係於95年04月04日下午23時06分許接獲大甲
      分局勤務中心通報，於大甲鎮○○里○○路2-37號有家庭
      暴力發生，經派員前往處理發現當事人乙○○．．．．甲
      ○○夫妻因細故發生口角，雙方均受傷送大甲光田醫院急
      救中，此有受理案件回報單在卷可稽（見原審卷宗第67頁
      ），足認大甲分局勤務中心係以上址有家庭暴力事件發生
      而通報日南派出所派員前往處理。至卷附之報案紀錄單固
      有「案件描述：家暴先生持刀砍殺太太需救護」之記載，
      惟該紀錄單製表日期係95年6月29日，顯係事後製作，並
      非報案當時所製，尚難執此逕認蔣素貞報案時，警方已知
      悉上址發生「爸爸拿刀在殺媽媽」之殺人未遂案件。
    (2)依證人即案發時到場處理之警員洪旗榮於原審審理時證稱
      「當時是與我一起執勤的李慶南接到日南派出所值班警員
      電話，說有民眾打110報案日南路2之37號有家暴事件，請
      我們去現場。我們抵達現場後，發現被害人已經出來屋外
      ，靠在停放在2之35號外的自小客車旁邊，嫌疑人即在場
      被告也有在現場即3之37號屋外，與自小客車相隔不遠，
      當時被告手上沒有拿東西，我們下車準備要詢問被害人為
      何人所傷，被告就據實坦承說被害人是他所砍傷的，他說
      是他用西瓜刀砍傷的，我沒看到西瓜刀在哪裡，後來西瓜
      刀是由鄰居拿給我的」（見原審卷宗第58頁），並有職務
      報告書1件在卷可稽（見警詢卷宗第1頁），足認警員洪旗
      榮當時係因日南派出所通報日南路2之37號有家暴事件而
      前往處理，其到達現場時，警察機關應未知悉本件被害人
      遭其先生持刀砍殺之事，則被告辯稱伊向警員自首表明是
      自己砍殺被害人一節，堪予採信。
  (六)綜上所述，被告乙○○確實基於殺人犯意而持西瓜刀殺傷被
    害人，本件事證明確，被告之殺人未遂犯行，洵堪認定。
二、查被告行為後，刑法及刑法施行法業於94年2月2日經總統以
    華總1義字第09400014901號令修正公布，並於95年7月1日施
    行。按行為後法律有變更者，適用行為時之法律，但行為後
    之法律有利於行為人者，適用最有利於行為人之法律，現行
    刑法第2條第1項定有明文。本次刑法修正之比較新舊法，應
    就罪刑有關之共犯、未遂犯、想像競合犯、牽連犯、連續犯
    、結合犯，以及累犯加重、自首減輕暨其他法定加減原因（
    如身分加減）與加減例等一切情形，綜其全部罪刑之結果而
    為比較，此亦有最高法院95年度第8次刑庭會議決議可資參
    照。又刑法關於未遂犯之處罰，修正前第25條規定「已著手
    於犯罪行為之實行而不遂者，為未遂犯，未遂犯之處罰，以
    有特別規定者，為限」，修正前第26條前段規定「未遂犯之
    處罰，得按既遂犯之刑減輕之」，95年7月1日刑法修正施行
    後，上開關於未遂犯之處罰，乃統一移置於修正後刑法第25
    條規定「已著手於犯罪行為之實行而不遂者，為未遂犯。未
    遂犯之處罰，以有特別規定者為限，並得按既遂犯之刑減輕
    之」，比較上開新舊法，僅屬法條順序之移置，對於被告並
    無有利或不利之情形；再按修正前刑法第62條規定「對於未
    發覺之罪自首而受裁判者，減輕其刑。但有特別規定者，依
    其規定」，修正後刑法第62條則規定「對於未發覺之罪自首
    而受裁判者，得減輕其刑。但有特別規定者，依其規定」，
    比較上開新舊法，顯以行為時之法律即修正前之規定對於被
    告有利，則依上開說明並依刑法第2條第1項前段規定，本案
    關於未遂犯之處罰及自首之適用，應適用行為時之法律即修
    正前刑法第25條、第26條前段、第62條規定。核被告乙○○
    所為，係犯刑法第271條第2項、第1項之殺人未遂罪。被告
    已著手於殺人行為之實施，而未至死亡之結果，為未遂犯，
    應依修正前刑法第26條前段之規定減輕其刑。又被告係對於
    未發覺之罪自首而受裁判，已詳見前述，應依法減輕其刑，
    並遞減之。
三、原審判決對被告論罪科刑，固非無見，惟被告犯後對未發覺
    之罪自首而受裁判，已詳見前述，原審未詳加審酌，逕認被
    告不符自首減刑之適用，洵有未洽。本件被告上訴意旨以伊
    構成自首，非無理由，應由本院將原審判決予以撤銷改判。
    爰審酌被告並無前科，素行良好，此有臺灣高等法院被告全
    國前案紀錄表1份在卷足憑，其僅因夫妻感情齟齬，不思以
    和平理智之方式解決，竟意氣用事，持西瓜刀砍殺被害人，
    致被害人嚴重受傷，惟被告犯後深有悔意，告訴人亦到庭表
    示原諒被告（見審判筆錄），及其犯罪之動機、目的、手段
    等一切情狀，量處如主文所示之刑，以資懲儆。扣案之西瓜
    刀1支，係被告所有且供砍殺被害人甲○○所用之物，應依
    刑法第38條第1項第2款規定，併宣告沒收之。至扣案之血衣
    及血褲各1件，雖係被告所有，惟係被告日常所穿之衣物，
    並非供本件犯罪之用，爰不予宣告沒收，併此敘明。
據上論斷，應依刑事訴訟法第369條第1項前段、第364條、第299
條第1項前段，刑法第2條第1項、修正前刑法第26條前段、刑法
第271 條第2項、第1項、修正前刑法第62條前段、第38條第1項
第2款，判決如主文。
本案經檢察官丙○○到庭執行職務。
中    華    民    國    95    年    11   月     30    日
               刑事第七庭  審判長法  官  江  錫  麟
                                 法  官  黃  日  隆
                                 法  官  鄭  永  玉
上列正本證明與原本無異。
如不服本判決應於收受送達後十日內向本院提出上訴書狀，其未
敘述上訴之理由者並得於提起上訴後十日內向本院補提理由書（
均須按他造當事人之人數附繕本）。
                                 書記官    瑞  芳
中    華    民    國    95    年    12    月    4     日
                                                      Ｆ


司法院資訊處製作；財團法人民間司法改革基金會備份。
